【裁判字號】    99,交上易,17
【裁判日期】    991111
【裁判案由】    過失致死
【裁判全文】
臺灣高等法院花蓮分院刑事判決        99年度交上易字第17號
上  訴  人
即  被  告  乙○○
上列上訴人因過失致死案件，不服臺灣花蓮地方法院99年度交易
字第25號中華民國99年5月31日第一審判決（起訴案號：臺灣花
蓮地方法院檢察署99年度偵字第744號），提起上訴，本院判決
如下：
    主  文
上訴駁回。
乙○○緩刑伍年，並應支付被害人家屬甲○○、蕭登福、楊阿絨
、戊○○、丁○○餘款新臺幣壹佰陸拾捌萬伍仟元，給付方式如
下：自民國玖拾玖年拾貳月起，按月於每月拾日支付新臺幣壹萬
伍仟元，至清償完畢為止，若有壹期未給付，視為全部到期。
    犯罪事實
一、乙○○於民國98年10月21日上午8時20分許，駕駛車號L3－5
    401號自用小客車，沿臺九線公路由北往南方向，即往花蓮
    縣花蓮市方向行駛於內側車道，途經該公路189.7公里處，
    本應注意行車速度，依速限標誌或標線之規定，且汽車行駛
    時，駕駛人應注意車前狀況，並隨時採取必要之安全措施；
    而依當時天候晴朗，視距良好，道路並無缺陷及障礙物等情
    觀之，亦無其他不能注意之情事，乙○○竟疏未注意，仍以
    超過該路段速限時速70公里以上之時速至少80公里以上之速
    度超速行駛；適有蕭逢郁騎乘自行車於同向右前方，行駛於
    該路段外側車道，欲左轉往193縣道方向行駛，而蕭逢郁本
    應注意自行車行駛，應遵守道路交通標誌、標線、號誌之指
    示，並服從交通指揮人員之指揮，不得侵入快車道或人行道
    行駛，並不得在禁止穿越地段穿越道路，且行駛至交岔路口
    ，其行進或轉彎，應依標誌、標線或號誌之規定行駛，左轉
    彎時，應繞越道路中心處左轉進入規定行駛車道內行進。但
    行駛於同向二車道以上之單行道右側車道或右側慢車道者，
    應依兩段方式進行左轉。而依當時各項情狀，復無不能注意
    之情事，蕭逢郁竟亦疏未注意該處前方之交岔路口設有兩段
    式左轉之標誌，即逕由外側慢車道駛入內側車道欲行左轉，
    且未注意左後方來車，讓左側之直行車先行；迨乙○○發現
    時，仍因煞車不及，致其所駕駛之上開自用小客車碰撞蕭逢
    郁所騎乘之上開自行車，蕭逢郁撞及上開自用小客車擋風玻
    璃後向前方彈出，再遭推行後始停止，並因此前額部、顏面
    部及四肢部挫傷並骨折、顱內出血等傷害。乙○○見狀旋即
    以電話報警，並報明其姓名、肇事地點後停留在現場，經警
    據報趕往現場處理，乙○○進而於未經有偵查權限之公務員
    或機關發覺前，即當場主動向據報前來處理之花蓮縣警察局
    新城分局警員坦承其為肇事人，而接受裁判；蕭逢郁則經救
    護車到場將之送往國軍花蓮醫院急救，仍因上開傷害，延至
    同日上午9時55分不治死亡。
二、案經甲○○、戊○○、丁○○訴由臺灣花蓮地方法院檢察署
    檢察官偵查起訴。
    理  由
壹、證據能力：
    本案認定事實所引用之卷內所有卷證資料（包含人證、書證
    等，詳下述及者），並無證據證明係公務員違背法定程序所
    取得，與本案亦有自然之關連性，被告乙○○於準備程序迄
    至本案言詞辯論終結，均不爭執該等卷證之證據能力或提出
    關於證據能力之聲明異議，且卷內之文書證據，亦無刑事訴
    訟法第159條之4之顯有不可信之情況或其他不得作為證據之
    情形，本院認引為證據為適當，是依刑事訴訟法第159條之4
    、159條之5等規定，下述認定事實所引用之證據方法，均應
    認有證據能力。
貳、實體事項：
一、訊據被告乙○○固坦承其有於上開時、地，駕駛上開車輛因
    疏未注意與騎乘自行車之死者蕭逢郁發生碰撞，死者因而受
    傷死亡之事實，惟辯稱：被告於交通事故發生之後，立即報
    警協助，並未逃避相關責任，亦有誠心與被害人家屬和解，
    本案交通事故係發生在伊行駛之車道內，死者係跑到伊的車
    道來，伊覺得所量之刑過重云云。經查：
(一)、上開犯罪事實，業據被告於本院審理中坦認在卷，並有道路
    交通事故現場圖暨調查報告表(一)、(二)、花蓮縣警察局道路交
    通事故肇事人自首情形紀錄表各1份及現場照片27張在卷可
    稽（見相驗卷第13至30、33頁）。又死者經送醫急救後，在
    醫院外心跳已停止，並有雙耳出血，疑似顱骨骨折合併顱內
    出血，左前臂及左小腿變形，疑似骨折及雙膝、左肩、右小
    腿、右足及右臀多處擦傷之狀況，於98年10月21日上午9時
    55分停止急救，宣告死亡等情，有國軍花蓮醫院附設民眾診
    療服務處診斷證明書影本1份可佐（見相驗卷第38頁）；且
    經檢察官督同法醫師相驗結果，認死者係因騎乘自行車與自
    小客車發生車禍，而受有前額部及顏面部、四肢部挫傷併骨
    折等傷勢，導致顱內出血死亡一節，有相驗筆錄、檢驗報告
    書、相驗屍體證明書各1份及相驗照片9張存卷為憑（見相驗
    卷第39至53頁），足認死者確係因本案交通事故致受有上開
    傷害而死亡無訛。
(二)、其次，死者於98年10月21日上午6時許，稱要騎腳踏車去太
    魯閣，跟朋友賴先生一起去等情，業據證人即告訴人甲○○
    於警詢時陳述明確（見相驗卷第8頁），而證人賴欽堂於警
    詢時，並證稱當時伊與死者各騎乘1部腳踏車，伊等要由臺
    九線北往南方向行駛至路口左彎193縣道，伊在死者前面，
    相距約30公尺，當伊快到前方設有紅綠燈號誌路口準備停在
    二段式路口待轉區時，就聽到很大的撞擊聲，轉頭看見死者
    被轎車連人帶車推行約20公尺左右，最後倒在斑馬線上，當
    時係肇事者（即被告）報警，伊在現場沒有聽到煞車聲，而
    聽到撞擊聲回頭看，死者從汽車的擋風玻璃滾下來等語明確
    （見相驗卷第11至12頁），顯見死者當時應係與友人賴欽堂
    騎乘自行車出遊，且欲左轉行駛193縣道，而依上開現場圖
    及現場照片所示，被告所行駛之車道上明顯留有刮地痕及呈
    直線之煞車痕，肇事後該自小客車亦停止在內線車道，並無
    偏移之狀況觀之，應可判斷死者當時應係騎乘自行車而尚未
    抵達上開交岔路口前，即自外側車道向左駛入內側車道，欲
    逕行左轉往193縣道方向行駛。
(三)、另本案交通事故路段南向車道前1.1公里處（即臺九線188.6
    公里前）設速限70公里標誌，另1處南向車道後200公尺處（
    即臺九線189.8公里前）亦設有速限70公里標誌一節，有花
    蓮縣警察局新城分局99年3月25日新警交字第0990003907號
    函暨該現場照片2張附卷足佐（見原審卷第6、7頁），且該
    現場照片所示路面亦確繪有速限70公里之標線，足認現場路
    段之速限確為每小時70公里無訛，而警製上開道路交通事故
    調查報告表所載速限50公里一節，即有錯誤；又依據被告於
    警詢時自承：其發現時，距離死者約10公尺，並趕快緊急煞
    車等語，且依現場照片所示，被告所駕駛之自用小客車前擋
    風玻璃嚴重破裂，已可想見被告當時車速非低，撞擊力道非
    輕；又依上開現場圖所示，路面留有2.9公尺之刮地痕及36.
    1公尺之煞車痕，煞車痕起點距離刮地痕終點則有3.2公尺，
    依此計算，被告之煞車距離至少有42.2公尺（原審判決誤載
    為52.2公尺，惟不影響判決要旨），再依現場照片所示，本
    案事故現場係屬瀝青且乾燥之路面，則參照「一般公路汽車
    煞車距離、行車速度對照表」之最低標準（即路面狀況為瀝
    青且乾燥，而屬3年以上之道路）所示，被告當時行車速度
    應已超過每小時80公里以上（即煞車距離為36公尺，則行車
    速度為每小時80公里，另按該對照表係交通主管機關參照美
    國西北大學研究之「車速測定量規」，及國內外關於摩擦係
    數之資料所求出並研訂之數據，以供汽車肇事時，鑑定之參
    考，並經交通部以66年10月27日交路（66）字第10275 函明
    示該對照表仍可適用於各類車輛，是該對照表目前仍屬有效
    ），足認被告當時確有超速行駛之違規行為。
(四)、按行車速度，依速限標誌或標線之規定；又汽車行駛時，駕
    駛人應注意車前狀況，並隨時採取必要之安全措施。道路交
    通安全規則第93條第1項、第94條第3項分別定有明文，而依
    上述當時各項情狀，被告並無任何不能注意或防止之情事，
    其竟疏未謹慎注意，仍以超過速限時速70公里以上之至少約
    時速80公里以上車速超速行駛，致肇本案車禍，其有過失甚
    明，而死者之因傷致死之結果，與被告上開過失駕駛行為間
    ，復有相當因果關係。另按慢車行駛，應遵守道路交通標誌
    、標線、號誌之指示，並服從交通指揮人員之指揮，且應在
    劃設之慢車道上靠右順序行駛，不得侵入快車道或人行道行
    駛，並不得在禁止穿越地段穿越道路。而慢車行駛至交岔路
    口，其行進或轉彎，應依標誌、標線或號誌之規定行駛，無
    標誌、標線或號誌者，於左轉彎時，應繞越道路中心處左轉
    進入規定行駛車道內行進。但行駛於同向二車道以上之單行
    道右側車道或右側慢車道者，應依兩段方式進行左轉。道路
    交通安全規則第124條、第125條前段及同條第5款分別定有
    明文。查肇事現場路段機車優先道、禁止變換車道線、機慢
    車待轉區之劃設，內側快車道則有進行機車之標誌，而交岔
    路口亦有設置兩段式左轉標誌等情，此觀現場照片自明，且
    死者當時騎乘自行車係逕由外側車道向左轉入內側車道，欲
    逕行左轉往193縣道方向行駛一節，業據本院認定如上，而
    依上述當時各項情狀，死者並無任何不能注意之情事，其疏
    未注意，逕自由外側慢車道違規向左轉入內側快車道欲左轉
    ，復未讓屬於直行車之被告所駕駛之上開車輛先行，其有違
    反上揭道路交通安全規則第124條、第125條等規定甚明；本
    案交通事故經送鑑定結果，亦認死者為肇事主因，而被告駕
    車超速行駛及未注意車前狀況，為肇事次因等情，有臺灣省
    花東地區車輛行車事故鑑定委員會98年11月27日花東鑑字第
    0986101975號函所附之花東區980322案鑑定意見書及臺灣省
    車輛行車事故覆議鑑定委員會99年1月26日府覆議字第09962
    00300號函各1份在卷可佐（相驗卷第64至66頁、97頁），足
    認被害人就本案交通事故發生，亦具與有過失，惟此並不影
    響被告本案刑事過失責任之成立；另上開鑑定意見雖以警製
    之道路交通事故調查報告表所載速限50公里為鑑定基礎，誤
    認案發現場路段速限為50公里，並以被告自承當時時速為70
    公里之事實為基礎，然而該路段速限應為70公里一節，已如
    上述，又被告當時行車速度應已超過每小時70公里之最高速
    限，亦據本院認定如上，是被告既仍有超速行駛之違規行為
    ，故上開鑑定結果仍可供本院作為認定被告本案有無過失之
    佐證。
(五)、末查汽車駕駛人對於防止危險發生之相關交通法令之規定，
    業已遵守，並盡相當之注意義務，以防止危險發生，始可信
    賴他人亦能遵守交通規則並盡同等注意義務。若因此而發生
    交通事故，方得以信賴原則為由免除過失責任（最高法院84
    年度臺上字第5360號判例意旨參照）。查被告既有未依速限
    而超速駕駛之違規行為，且該違規行為係本案交通事故之肇
    事次因等情，已如上述，依上開說明，被告自不得於本案主
    張信賴原則而解免其過失責任（最高法院88年度臺上字第
    6549號判決意旨參看）。至於本件被害人騎乘腳踏車行經設
    有行車管制號誌之交岔路口，未依規定以兩段方式進行左轉
    ，而逕由外側慢車道違規左轉時，復未注意左後方來車，且
    轉彎車未讓直行車先行之事實，既經本院論述如上，是被害
    人雖有如此過失，惟此僅為本院針對被告量刑時之參考，尚
    無法因此卸免被告之罪責，附此敘明。
二、綜上各節，本案事證明確，被告犯行已堪認定，自應依法論
    科。
、論罪與科刑：
一、核被告所為，係犯刑法第276條第1項之過失致人於死罪。查
    被告於肇事後，即以電話報警處理，並報明其姓名、地點，
    且停留在現場，且向據報前往現場處理之警員，表明為肇事
    人，並接受裁判等情，已據證人賴欽堂證述明確，復有花蓮
    縣警察局道路交通事故肇事人自首情形紀錄表1紙在卷可憑
    （分見相驗卷第11、33頁），是被告顯係在未經有偵查權限
    之公務員或機關發覺其犯罪嫌疑以前，即以電話並在事故現
    場向警員表明其為肇事人，核與自首要件相符，爰依刑法第
    62條前段之規定減輕其刑。
二、原審審酌被告並無前科，素行尚佳，然因其過失行為是導致
    死者殞命結果之發生，其犯罪所生之實害非輕，惟其過失行
    為是本案交通事故發生之次因，過失程度非鉅，且死者就本
    案交通事故之發生與有過失，被告於肇事後仍否認犯行之犯
    後態度，迄今仍未予死者家屬達成和解，惟已賠付強制汽車
    責任保險理賠金，兼衡其智識程度、生活狀況等一切情狀，
    適用刑法第276條第1項、第62條前段、第41條第1項前段，
    刑法施行法第1條之1，判決被告有期徒刑6月，並諭知如易
    科罰金時，以新臺幣一千元折算一日之標準，經核並無不合
    。被告提起上訴認原審量刑過重云云。惟量刑屬法院之職權
    ，原審已於理由欄內敘明量刑審酌之一切情狀，且原審量刑
    亦無失之於重之情形。被告之上訴為無理由，應予駁回。
三、再查，被告前未曾受有期徒刑以上刑之宣告，有臺灣高等法
    院被告前案紀錄表附卷可稽，其因一時失慮，致罹刑典，並
    考量被告於本院審理期間，已與被害人家屬達成民事和解，
    除前開150萬元之強制保險金外，另賠償被害人家屬200萬元
    ，其中30萬元已於99年10月29日給付，有新秀地區農會匯款
    回條影本1紙在卷可稽（見本院卷），另99年11月10日亦應
    給付1萬5千元，餘168萬5千元願自99年12月起，按月於每月
    10日給付被害人家屬甲○○、蕭登福、楊阿絨、戊○○、丁○○1萬5千元，迄全部清償完畢為止，如有一期未履行，視
    為全部到期，此有被害人家屬甲○○提出之臺灣花蓮地方法
    院99年度移調字第2號調解筆錄影本乙份附卷可稽（見本院
    卷），被告應能知所警惕而無再犯之虞，而告訴人亦同意予
    以附條件緩刑之宣告，是本院認前述宣告之刑以暫不執行為
    適當，爰併予宣告緩刑5年。按緩刑宣告，得斟酌情形，命
    犯罪行為人向被害人支付相當數額之財產或非財產上之損害
    賠償，刑法第74條第2項第3款定有明文，查被告以本案之犯
    行，致生損害於被害人家屬甲○○等人，自應賠償被害人家
    屬，且被告與被害人家屬已達成上開和解內容，兼為保障被
    害人家屬之權益，本院爰參照上揭說明，就緩刑之條件併諭
    知如主文所示。末按此部分並得為民事強制執行名義，如被
    告未遵循本院諭知之緩刑期間所定負擔而情節重大者，檢察
    官得依刑事訴訟法第476條及刑法第75條之1第1項第4款之規
    定，聲請撤銷本件緩刑之宣告，併予敘明。
據上論斷，應依刑事訴訟法第368條，刑法第74條第1項第1款、
第2項第3款、第3項，判決如主文。
本案經檢察官丙○○到庭執行職務。
中    華    民    國    99    年    11    月    11    日
                     交通法庭審判長法  官  謝志揚
                                   法  官  許仕楓
                                   法  官  李水源
以上正本證明與原本無異
本判決不得上訴。
中    華    民    國    99    年    11    月    11    日
                                   書記官  陳有信
附錄    本判決論罪科刑法條：
中華民國刑法第276條（過失致死罪）：
因過失致人於死者，處2年以下有期徒刑、拘役或2千元以下罰金
。
從事業務之人，因業務上之過失犯前項之罪者，處5年以下有期
徒刑或拘役，得併科3千元以下罰金。

司法院資訊處製作；財團法人民間司法改革基金會備份。
